---
title: 'Discrimination sur le marché du travail : le cas des immigrants du Québec'
subtitle: "Script pour la reproduction de l'analyse"
author: "Frantz Roby POINT DU JOUR"
date: "`r Sys.Date()`"
output:
  html_document:
    toc: TRUE
    number_sections: FALSE
    fig_caption: true
---


```{r setup, include=FALSE, echo=TRUE}
knitr::opts_chunk$set(message=FALSE, warning=FALSE)
options(digits = 8/2, scipen = 00)
library(tidyverse)
library(knitr)
library(flextable)
library(kableExtra)
library(FactoMineR)
library(ggplot2)
library(ggthemes)
library(scales)
library(gridExtra)
library(oaxaca)
library(ggrepel)
library(ggforce)
set_flextable_defaults(fonts_ignore = TRUE, digits = 3)
```


### Chargement de la base de données

```{r loadbase}
# Chargement de la base de données
base <- read.csv("../base/pub0422.csv")
db <- data.frame(ID = base$REC_NUM, SURVYEAR = base$SURVYEAR, SURVMNTH = base$SURVMNTH,
                    PROV = base$PROV, AGE = base$AGE_12, SEX = base$SEX, MARSTAT = base$MARSTAT,
                    EDUC = base$EDUC, IMMIG = base$IMMIG, PAID = if_else(!is.na(base$HRLYEARN), 1, 0),
                    CATWORK = if_else(base$COWMAIN == 1 | base$COWMAIN == 2, 1, 2), 
                    UNEMP = if_else(!is.na(base$DURUNEMP), 1, 0), OCCUP = base$NOC_10,
                    WTIME = base$FTPTMAIN, TENURE = base$TENURE, UNION = base$UNION, 
                    FIRMSIZE = base$FIRMSIZE, HRLYEARN = base$HRLYEARN, DURUNEMP = base$DURUNEMP)
```


### Transformation et description des variables de la base de données

```{r descripbase2}
# Creation et formattage des variables
attach(db)

db$YOUNG <- factor(if_else(AGE < 3, 1, 0))
db$WOMAN <- factor(if_else(SEX == 1, 0, 1))
db$MARRIED <- factor(if_else(MARSTAT == 1, 1, 0))
db$EDUC.LEVEL <- factor(if_else(EDUC < 3, 0, if_else(EDUC < 5, 1, 2)))
db$IMMIGRANT <- factor(if_else(IMMIG != 3, 1, 0))
db$ISPAID <- factor(PAID)
db$SELF.EMP <- factor(if_else(CATWORK == 1, 0, 1))
db$PART.TIME <- factor(if_else(WTIME == 2, 1, 0))
db$SYNDIC <- factor(if_else(UNION != 3, 1, 0))
db$LARGFIRM <- factor(if_else(FIRMSIZE == 4, 1, 0))
db$ISUNEMP <- factor(UNEMP)
db$LONG.UNEMP <- factor(if_else(DURUNEMP >= 52, 1, 0))
db$OCCUP.SEC <- factor(OCCUP)
db$OCCUP.SEC <- factor(OCCUP, levels = c(7, 1, 2, 3, 4, 5, 6, 8, 9, 10))
db$SAL <- HRLYEARN/100
db$YRS.TENURE <- db$TENURE/12

db$PROVINCE <- factor(PROV, labels = c("Terre-Neuve-et-Labrador", "Île-du-Prince-Édouard", "Nouvelle-Écosse", "Nouveau-Brunswick", 
                                         "Québec", "Ontario", "Manitoba", "Saskatchewan", "Alberta", "Colombie-Britannique"))
db$LN.SAL <- log(db$SAL)

descrip <- data.frame(Variable=names(select(db,c(18:32))), 
                      Description=c("Catégorie d’âge de l’individu : (1) si âgé de moins de 30 ans ; (0) sinon.",
                                    "Genre femme : (1) s’il s’agit d’une femme ; (0) pour les hommes.",
                                    "Statut matrimonial : (1) si marié ; (0) sinon.",
                                    paste0("Niveau d’éducation : (0) faible [études secondaires ou moins] ; (1) moyen [études ",
                                           "post-secondaires inférieures au baccalauréat] ; (2) élevé [diplôme de baccalauréat ",
                                           "ou plus]"),
                                    "Statut d’immigrant : (1) si la personne est immigrante ; (0) si la personne est née au Canada.",
                                    "(1) si la personne perçoit un salaire ; (0) sinon.",
                                    paste0("Statut de travailleur autonome : (1) si le répondant est travailleur autonome ; ",
                                           "(0) s’il s’agit d’un employé."),
                                    "Temps de travail : (1) temps partiel ; (0) temps plein.",
                                    paste0("(1) Si la personne est membre d’un syndicat ou couverte par une convention collective ",
                                           "négociée par un syndicat ; (0) sinon."),
                                    paste0("Taille de l’entreprise employeuse : (1) pour les grandes firmes de plus de 500 employés",
                                           "; (0) pour les plus petites entreprises."),
                                    "(1) Si la personne est au chômage ; (0) sinon.",
                                    "(1) Pour les personnes en recherche d’emploi depuis au moins 12 mois chômage long ; (0) sinon.",
                                    paste0("Catégories professionnelles selon le système de classification nationale : (1) Gestion ",
                                           "(2) Affaires, finance et administration (3) Sciences naturelles et appliquées et ",
                                           "domaines apparentés (4) Secteur de la santé (5) Enseignement, droit et services ",
                                           "sociaux, communautaires et gouvernementaux (6) Arts, culture, sports et loisirs ",
                                           "(7) Vente et services (8) Métiers, transport, machinerie et domaines apparentés ",
                                           "(9) Ressources naturelles, agriculture et production connexe ",
                                           "(10) Fabrication et services d'utilité publique"),
                                    "Salaire horaire habituel (en dollar canadien)",
                                    "Durée de l'emploi avec l'employeur actuel (en années)"))

kable(descrip, caption = "Description des variables", "simple")
#descrip %>% regulartable() %>% autofit() %>% width(j=~Variable, width = 1) %>% width(j=~Description, width = 5.4) %>% set_caption("Description des variables") #for fitting PDF doc
```


# RÉSULTATS

```{r}
# Extraction de la base de données du Québec
baseQC <- db %>% filter(PROVINCE == "Québec") %>% select(c(20:34,36))
```

## Analyse exploratoire

### Statistiques descriptives

```{r statdesc}

# Statistiques descriptives
attach(baseQC)
stat1 <- data.frame(variable = c("YOUNG","WOMAN","MARRIED","EDUC.LEVEL_0","EDUC.LEVEL_1","EDUC.LEVEL_2","IMMIGRANT","ISPAID","SELF.EMP","PART.TIME","SYNDIC","LARGFIRM","ISUNEMP","LONG.UNEMP"), n = c(sum(YOUNG=='1', na.rm=TRUE),sum(WOMAN=='1', na.rm=TRUE),sum(MARRIED=='1', na.rm=TRUE),sum(EDUC.LEVEL=='0', na.rm=TRUE),sum(EDUC.LEVEL=='1', na.rm=TRUE),sum(EDUC.LEVEL=='2', na.rm=TRUE),sum(IMMIGRANT=='1', na.rm=TRUE),sum(ISPAID=='1', na.rm=TRUE),sum(SELF.EMP=='1', na.rm=TRUE),sum(PART.TIME=='1', na.rm=TRUE),sum(SYNDIC=='1', na.rm=TRUE),sum(LARGFIRM=='1', na.rm=TRUE),sum(ISUNEMP=='1', na.rm=TRUE),sum(LONG.UNEMP=='1', na.rm=TRUE)), prop_n = c(mean(YOUNG=='1', na.rm=TRUE),mean(WOMAN=='1', na.rm=TRUE),mean(MARRIED=='1', na.rm=TRUE),mean(EDUC.LEVEL=='0', na.rm=TRUE),mean(EDUC.LEVEL=='1', na.rm=TRUE),mean(EDUC.LEVEL=='2', na.rm=TRUE),mean(IMMIGRANT=='1', na.rm=TRUE),mean(ISPAID=='1', na.rm=TRUE),mean(SELF.EMP=='1', na.rm=TRUE),mean(PART.TIME=='1', na.rm=TRUE),mean(SYNDIC=='1', na.rm=TRUE),mean(LARGFIRM=='1', na.rm=TRUE),mean(ISUNEMP=='1', na.rm=TRUE),mean(LONG.UNEMP=='1', na.rm=TRUE)))

stat2 <- data.frame(variable = c("OCCUP.SEC1","OCCUP.SEC2","OCCUP.SEC3","OCCUP.SEC4","OCCUP.SEC5","OCCUP.SEC6","OCCUP.SEC7","OCCUP.SEC8","OCCUP.SEC9","OCCUP.SEC10"),
                    n = c(sum(OCCUP.SEC=='1', na.rm=TRUE),sum(OCCUP.SEC=='2', na.rm=TRUE),sum(OCCUP.SEC=='3', na.rm=TRUE),sum(OCCUP.SEC=='4', na.rm=TRUE),sum(OCCUP.SEC=='5', na.rm=TRUE),sum(OCCUP.SEC=='6', na.rm=TRUE),sum(OCCUP.SEC=='7', na.rm=TRUE),sum(OCCUP.SEC=='8', na.rm=TRUE),sum(OCCUP.SEC=='9', na.rm=TRUE),sum(OCCUP.SEC=='10', na.rm=TRUE)),
                    prop_n = c(mean(OCCUP.SEC=='1', na.rm=TRUE),mean(OCCUP.SEC=='2', na.rm=TRUE),mean(OCCUP.SEC=='3', na.rm=TRUE),mean(OCCUP.SEC=='4', na.rm=TRUE),mean(OCCUP.SEC=='5', na.rm=TRUE),mean(OCCUP.SEC=='6', na.rm=TRUE),mean(OCCUP.SEC=='7', na.rm=TRUE),mean(OCCUP.SEC=='8', na.rm=TRUE),mean(OCCUP.SEC=='9', na.rm=TRUE),mean(OCCUP.SEC=='10', na.rm=TRUE)))

stat3 <- data.frame(variable = c("SAL","YRS.TENURE"), moy = c(mean(SAL, na.rm=TRUE), mean(YRS.TENURE, na.rm=TRUE)), ecart_type = c(sd(SAL, na.rm=TRUE), sd(YRS.TENURE, na.rm=TRUE)))

kables(list(kable(stat1) %>% kable_styling(), list(kable(stat2) %>% kable_styling(), kable(stat3) %>% kable_styling())), caption = "Statistique descriptive") %>% kable_styling()

#kable(list(stat1, stat2, stat3), caption = 'Statistique descriptive', booktabs = TRUE, valign = 't')   #for fitting PDF doc
```


### Analyse en composantes multiples

```{r acm1}
varACM <- subset.data.frame(baseQC, 
                            select = c("WOMAN", "YOUNG", "MARRIED", "EDUC.LEVEL", "IMMIGRANT", "SELF.EMP", "SYNDIC", "OCCUP.SEC",
                                       "PART.TIME", "LARGFIRM", "ISPAID", "ISUNEMP", "LONG.UNEMP", "YRS.TENURE", "SAL"))
res.mca <- MCA(varACM, quali.sup = c(6:13), quanti.sup = c(14, 15), graph = FALSE)

p0 <- plot(res.mca, invisible = c("ind", "var"), habillage = "quali", cex = 0.9, selectMod = "cos2 20")
#p0 + labs(title = "Position des variables quali. supp. dans le plan ACM", caption = "©FRPDJ, Source:StatCan-04/2022") + 
#  theme(plot.title = element_text(size = 18)) #french version
p0 <- p0 + labs(title = "Showing the supp. quali. variables in the  MCA plan", caption = "©FRPDJ, Source:StatCan-04/2022") + 
  theme(plot.title = element_text(size = 12)) #english version
p0
```

```{r acm2}
p1 <- plot(res.mca, invisible = c("ind", "quali.sup"), habillage = "quali", cex = 0.9, selectMod = "cos2 20")
#p1 + labs(title = "Position des variables fondamentales dans le plan ACM", caption = "©FRPDJ, Source:StatCan-04/2022") #french version
p1 <- p1 + labs(title = "Showing the main variables in the MCA plan", caption = "©FRPDJ, Source:StatCan-04/2022") + theme(plot.title = element_text(size = 12))
#english version
p1
```


### Analyse comparative : immigrants vs natifs

```{r setdata1}
mean_nat <- round(mean(baseQC$SAL[IMMIGRANT==0], na.rm = TRUE), 1)
mean_im <- round(mean(baseQC$SAL[IMMIGRANT==1], na.rm = TRUE), 1)
med_nat <- round(median(baseQC$SAL[IMMIGRANT==0], na.rm = TRUE), 1)
med_im <- round(median(baseQC$SAL[IMMIGRANT==1], na.rm = TRUE), 1)
tmoy <- t.test(baseQC$SAL ~ baseQC$IMMIGRANT)
```


```{r acomp1, fig.show="hold", out.width="50%"}
p2 <- baseQC %>% filter(!is.na(SAL) & !is.na(IMMIGRANT)) %>% group_by(IMMIGRANT) %>% ggplot(aes(IMMIGRANT,SAL, fill = IMMIGRANT))
p2 <- p2 + geom_boxplot() + 
  #labs(title = "Distribution des salaires (boîtes à moustaches)", caption = "©FRPDJ, Source:StatCan") + #french version
  labs(title = "Hourly wage distribution in Quebec (boxplot)", caption = "©FRPDJ, Source:StatCan") + #english version
  theme_fivethirtyeight() + 
  theme(legend.position="none", axis.text = element_text(size = 12)) + 
  scale_x_discrete(name="", labels=c("Canadian born", "Immigrant")) + 
  geom_hline(yintercept = mean_nat, col = "red") +
  geom_text(aes(x=0.51, y=mean_nat+2, label="mean CB", col="c")) + 
  geom_hline(yintercept = mean_im, col = "blue") + 
  geom_text(aes(x=2.5, y=mean_im-2, label="mean IM", col="i"))
p2

p3 <- baseQC %>% filter(!is.na(SAL) & !is.na(IMMIGRANT)) %>% group_by(IMMIGRANT) %>% ggplot(aes(SAL, fill = IMMIGRANT))
p3 <- p3 + geom_density(alpha=0.2, bw=2, position = "nudge") + 
  scale_fill_discrete(name = "", labels = c("Canadian born", "Immigrant")) + 
  #labs(title = "Distribution des salaires (courbes de densité)", caption = "©FRPDJ, Source:StatCan-04/2022") + #french version 
  labs(title = "Hourly wage density curve in Quebec", caption = "©FRPDJ, Source:StatCan-04/2022") + #english version
  theme_fivethirtyeight() + 
  theme(axis.text = element_text(size = 12), legend.text =  element_text(size = 12)) + 
  scale_x_continuous(breaks = c(0,9,14,30,52,65,92))
p3

```

```{r testmoy}
print(paste("ttest : p-value = ", round(tmoy$p.value, 4)))
```

```{r setdata2}
chom <- baseQC %>% group_by(IMMIGRANT, ISUNEMP) %>% summarise(n = n()) %>% group_by(IMMIGRANT) %>% summarise(ISUNEMP = ISUNEMP, n = n, prop = n/sum(n)) %>% filter(ISUNEMP==1)

rc_nat <- chom %>% filter(IMMIGRANT==0) %>% .$prop %>% percent(0.1)
rc_im <- chom %>% filter(IMMIGRANT==1) %>% .$prop %>% percent(0.1)

lchom <- baseQC %>% group_by(IMMIGRANT, LONG.UNEMP) %>% summarise(n = n()) %>% group_by(IMMIGRANT) %>% summarise(LONG.UNEMP = LONG.UNEMP, n = n, prop = n/sum(n)) %>% filter(LONG.UNEMP==1)

rlc_nat <- lchom %>% filter(IMMIGRANT==0) %>% .$prop %>% percent(0.1)
rlc_im <- lchom %>% filter(IMMIGRANT==1) %>% .$prop %>% percent(0.1)

x2_chom <- chisq.test(baseQC$IMMIGRANT, baseQC$ISUNEMP)
x2_lchom <- chisq.test(baseQC$IMMIGRANT, baseQC$LONG.UNEMP)
x2_chom_p <- round(x2_chom$p.value, 5)
x2_lchom_p <- round(x2_lchom$p.value, 4)
```


```{r acomp2, out.width="50%"}
p4 <- chom %>% ggplot()
p4 <- p4 + geom_bar(data = chom, aes(IMMIGRANT, prop, fill = "UNEMP"), stat = "identity", width = 0.5) + 
  geom_bar(data = lchom, aes(IMMIGRANT, prop, fill = "LONG UNEMP"), col = "gray", stat = "identity", width = 0.5) + 
  scale_fill_manual(name='', breaks=c('UNEMP', 'LONG UNEMP'), values=c('UNEMP'='#E69F00', 'LONG UNEMP'='#D55E00')) +
  #labs(title = "Proportion d'individus au chômage", caption = "©FRPDJ, Source:StatCan-04/2022") + #french version
  labs(title = "Proportion of unemployment by group", caption = "©FRPDJ, Source:StatCan-04/2022") + #english version
  theme_fivethirtyeight() +
  theme(axis.text = element_text(size = 12), legend.text =  element_text(size = 12)) + 
  scale_x_discrete(name="", labels=c("Canadian born", "Immigrant"))
p4
```

```{r chi2test, out.width="50%"}
print(paste("UNEMP: chi2 test p-value = ", x2_chom_p))
print(paste("LONG UNEMP: chi2 test p-value = ", x2_lchom_p))
```

## Mesure de la discrimination salariale

### Estimations par régression linéaire

```{r reg1, fig.show="hold", out.width="50%"}
baseQC.paid <- baseQC %>% filter(ISPAID == 1)  #Filtrage des donnees des salariés au Quebec

reg1 <- lm(LN.SAL ~ YOUNG + WOMAN + MARRIED + EDUC.LEVEL + IMMIGRANT + 
             OCCUP.SEC + PART.TIME + YRS.TENURE + SYNDIC + LARGFIRM, data = baseQC.paid)
sumreg1 <- summary(reg1)
conf1 <- data.frame(confint(reg1, level=0.95)) %>% rename(b_inf=X2.5.., b_sup= X97.5..)

# Construction du tableau des résultats de la régression 
tot <- data.frame(variable = c("intercept", "YOUNG", "WOMAN", "MARRIED", "EDUC.LEVEL_1","EDUC.LEVEL_2", "IMMIGRANT", 
                               "OCCUP.SEC_1", "OCCUP.SEC_2", "OCCUP.SEC_3", "OCCUP.SEC_4", "OCCUP.SEC_5", "OCCUP.SEC_6", "OCCUP.SEC_8", 
                               "OCCUP.SEC_9", "OCCUP.SEC_10", "PART.TIME", "YRS.TENURE", "SYNDIC", "LARGFIRM"), 
                  estim_coef = sumreg1$coefficients[ , 1], inf = conf1$b_inf, 
                  sup = conf1$b_sup, p_value = sumreg1$coefficients[ , 4]) %>% 
  mutate(sign = if_else(p_value < 10^-3,"*",if_else(p_value < .05,".",""))) %>% 
  filter(variable != "intercept")

# Coefficients estimés pour les niveaux d'éducation
educ <- tot[4:5,] %>% mutate(label = c("L1: Postsecondary studies below bachelor degree", "L2: Bachelor degree or higher")) %>%
  mutate(variable = reorder(variable, estim_coef, FUN = median))

# Coefficients estimés pour les secteurs d'activité
occup <- tot[7:15,] %>% mutate(label = c("S1: Management", "S2: BAF",
                                         "S3: Applied sciences", "S4: Health",
                                         "S5: Education, social serv.",
                                         "S6: Art, culture",
                                         "S8: Trades, transport",
                                         "S9: Agriculture",
                                         "S10: Manufacturing")) %>% 
  mutate(variable = reorder(variable, estim_coef, FUN = median))

# Coefficients estimés pour les autres variables
other <- tot[c(1:3,6,16:19),] %>% mutate(variable = reorder(variable, estim_coef, FUN = median))

# Graphique des coefficients estimés pour les autres variables
p5 <- other %>% ggplot()
p5 <- p5 + geom_point(aes(x = variable, y = estim_coef), size = 2, col = "darkblue") + 
  geom_text(aes(x = variable, y = estim_coef, label=sign), nudge_x = .2, nudge_y = 0) + 
  geom_errorbar(aes(x = variable, y = estim_coef, ymin = inf, ymax = sup), col = "darkblue", width=.2) + 
  theme_economist_white() + 
  geom_hline(yintercept = 0, col="red") + 
  scale_x_discrete(name = "") + scale_y_continuous(name="Ln(wage) OLS estimates") +
  theme(axis.text.x = element_text(size = 12, angle=60, hjust=1, vjust=1),
        axis.text.y = element_text(size = 12)) + 
  labs(#title = "Structure des salaires au Quebec", #french version
       #subtitle = "\n Croissance des salaires vs caractéristiques individuelles \n", #french version
       title = "The wage structure in Quebec",
       subtitle = "\n Impact of individual caracteristics on wage growth \n", 
       caption = paste0("(*): p-value < 0.001 \n", 
                        "N=", sumreg1$df[2]+sumreg1$df[3], "; df=", sumreg1$df[2], 
                        "; R^2=", round(sumreg1$r.squared,2), 
                        "\n \n ©FRPDJ, Source: StatCan_EPA-04/22"))
p5


# Graphique des coefficients estimés pour les niveaux d'éducation
p6 <- educ %>% ggplot()
p6 <- p6 + geom_point(aes(x = variable, y = estim_coef), size = 2, col = "darkblue") + 
  geom_text(aes(x = variable, y = estim_coef, label=sign), nudge_x = .2, nudge_y = 0) + 
  geom_errorbar(aes(x = variable, y = estim_coef, ymin = inf, ymax = sup), col = "darkblue", width=.1) + 
  geom_point(aes(x = variable, y = estim_coef, col = label), alpha = 0) + 
  theme(plot.title = element_text(size = 18, face = "bold"), plot.subtitle = element_text(size = 13),
        axis.text.x = element_text(size = 12), 
        axis.text.y = element_text(size = 12), 
        legend.text = element_text(size = 11), legend.position = "bottom", 
        panel.grid.major.y = element_line(color = "darkgrey", linetype = "solid"), 
        panel.grid.minor.y = element_line(colour = "grey50", linetype = "dashed"), 
        panel.background = element_rect(fill = "white")) + 
  geom_hline(yintercept = 0, col="red") + 
  scale_x_discrete(name = "", labels = c("L1", "L2")) + 
  scale_y_continuous(name="Ln(wage) OLS estimates") + scale_color_discrete(name="") + 
  labs(#title = "Structure des salaires au Quebec : croissance des salaires vs niveau d'éducation", #french version
       #subtitle = "\n Niveau de référence : travailleurs avec éducation secondaire ou inférieure \n", #french version
       title = "Wage structure in Quebec: impact of education on wage growth", 
       subtitle = 'Reference: Workers with Secondary education or below', 
       caption = paste0("(*): p-value < 0.001 \n", 
                        "N=", sumreg1$df[2]+sumreg1$df[3], "; df=", sumreg1$df[2], 
                        "; R^2=", round(sumreg1$r.squared,2), 
                        "\n \n ©FRPDJ, Source: StatCan_EPA-04/22"))
p6
```

```{r reg1_suite}

# Graphique des coefficients estimés pour les secteurs d'activité
p7 <- occup %>% ggplot()
p7 <- p7 + geom_point(aes(x = variable, y = estim_coef), size = 2, col = "darkblue") + 
  geom_text(aes(x = variable, y = estim_coef, label=sign), nudge_x = .2, nudge_y = 0) + 
  geom_errorbar(aes(x = variable, y = estim_coef, ymin = inf, ymax = sup), col = "darkblue", width=.2) + 
  geom_point(aes(x = variable, y = estim_coef, col = label), alpha = 0) + 
  geom_hline(yintercept = 0, col="red") + scale_x_discrete(name = "", labels = c("S10", "S9","S2","S6","S8","S4","S5","S3","S1")) + 
  scale_y_continuous(name="Ln(wage) OLS estimates") + 
  scale_color_discrete(name="Sectors") + 
  theme(plot.title = element_text(size = 18, face = "bold"), plot.subtitle = element_text(size = 13),
        axis.text.x = element_text(size = 12), axis.text.y = element_text(size = 12), 
        legend.text = element_text(size = 11), legend.position = "right", 
        panel.grid.major.y = element_line(color = "darkgrey", linetype = "solid"), 
        panel.grid.minor.y = element_line(colour = "grey50", linetype = "dashed"), 
        panel.background = element_rect(fill = "white")) + 
  labs(#title = "Structure des salaires au Quebec : comparaison des secteurs d'activités", #french version
       #subtitle = "\n Niveau de référence : secteur des ventes et services \n", #french version
       title = "Wage structure in Quebec: comparing employment sectors", 
       subtitle = 'Reference level is the sector of Sales and services', 
       caption = paste0("(*): p-value < 0.001 \n", 
                        "N=", sumreg1$df[2]+sumreg1$df[3], "; df=", sumreg1$df[2], 
                        "; R^2=", round(sumreg1$r.squared,2), 
                        "\n \n ©FRPDJ, Source: StatCan_EPA-04/22"))
p7
```

```{r reg1_tab}
# Tableau de l'ensemble des résultats de la régression 
kable(tot[,], caption = "Impact des variables sur le salaire horaire", "simple")
#tot <- tot %>% mutate(estim_coef=round(estim_coef,3), inf=round(inf,3), sup=round(sup,3),
#               p_value=round(p_value,4))
#tot %>% regulartable() %>% autofit() %>% set_caption("Impact des variables sur le salaire horaire") #for fitting PDF doc
#kable(tot, caption = 'Impact des variables sur le salaire horaire', booktabs = TRUE, valign = 't')   #for fitting PDF doc

```


### Décomposition de l'écart de salaire (immigrants vs natifs)

```{r reg_oaxaca}
baseQC.paid$T.IMMIG <- with(baseQC.paid, IMMIGRANT == 1)    #Variables de type 'logical'

results <- oaxaca(formula = SAL ~ YOUNG + WOMAN + MARRIED + EDUC.LEVEL + 
                    OCCUP.SEC + PART.TIME + YRS.TENURE + SYNDIC + LARGFIRM | T.IMMIG, 
                  data = baseQC.paid, R = 100)
```


```{r ecart_decomp1}
#Decomposition de l'inégalité salariale (méthode Oaxaca)

#résultat de la décomposition
tab <- data.frame()
tab <- data.frame(n = c(paste("A",results$n$n.A,sep = "\n"), 
                        paste("B",results$n$n.B, sep = "\n"), 
                        paste("pooled",results$n$n.pooled, sep = "\n")), 
                  y = c(paste("A",round(results$y$y.A, 2), sep = "\n"), 
                        paste("B",round(results$y$y.B, 2), sep = "\n"),
                        paste("diff",round(results$y$y.diff, 2), sep = "\n")),
                  twofold = c(paste("explained", round(results$twofold$overall[2,2], 2), sep = "\n"),
                              paste("unexplained", round(results$twofold$overall[2,4], 2), sep = "\n"),
                              paste0("")),
                  threefold = c(paste("endowments", round(results$threefold$overall[1], 2), sep = "\n"), 
                                paste("coefficients", round(results$threefold$overall[3], 2), sep = "\n"), 
                                paste("interaction", round(results$threefold$overall[5], 2), sep = "\n")))

#graphique illutrant la discrimination

discrim <- data.frame(gap_type = c("Observed", "Expected", "Unexplained"), 
                      value = c(results$y$y.diff, results$twofold$overall[2,2], results$twofold$overall[2,4]))

p8 <- discrim %>% ggplot(aes(gap_type, value, fill = c("col1", "col2", "col3"))) + 
    geom_col(width = .95, position = "dodge") + 
    scale_fill_manual(values = c("col1"="#CC79A7","col2"="#009E73","col3"="#D55E00")) + 
    scale_x_discrete(name = "Wage Gap", limits=c("Unexplained", "Observed", "Expected")) +
    ylab("") +
    theme_fivethirtyeight() +
    theme(axis.text = element_text(size = 11), legend.position = "none", aspect.ratio = .4, 
          panel.background =element_rect(fill = "white"), plot.background = element_rect(fill = "white")) + 
    coord_flip() +
    labs(#title = "Structure des salaires au Quebec", #french version
         #subtitle = "\n Décomposition de l'écart salarial natifs (A) vs immigrants (B) \n", #french version
         title = "The wage structure in Quebec", 
         subtitle = 'Decomposing the wage gap between Canadian born citizens (A) and Immigrants (B)', 
         caption = "Method: Blinder-Oaxaca \n \n ©FRPDJ, Source: StatCan_EPA-04/22")
p8

# Tableau détaillé du résultat de la décomposition de l'écart salarial
kable(tab, caption = "Wage decomposition between Canadian born (A) and Immigrant (B)", "simple")
#tab %>% flextable() %>% set_caption("Wage decomposition between Canadian born (A) and Immigrant (B)") #for fitting PDF doc

```

```{r ecart_endow}
#graphe de la formation des ecarts expliqués par les différences de caractéristiques
p9 <- plot(results, components = c("endowments")) + ggtitle("Impact of workers' characteristics on wage gap")
p9
```

```{r ecart_expl}
#graphe de la formation des ecarts expliqués par le modèle
p10 <- plot(results, decomposition = "twofold", group.weight = 1, components = c("explained"), 
     title = "Impact of workers' characteristics and interactions on wage gap") 
p10
#round(results$twofold$variables[[2]][,2:3],3)   #coefficients de la formation des ecarts expliqués par le modèle
```


## Mesure de la discrimination dans l'accès à l'emploi

### Estimations par régression logistique

```{r logit}

# Regression Logit - Chomage
reg2 <- glm(ISUNEMP ~ YOUNG + WOMAN + MARRIED + EDUC.LEVEL + IMMIGRANT + SELF.EMP, family = binomial(link = "logit"), baseQC)

sumreg2 <- summary(reg2)
conf2 <- data.frame(confint(reg2, level=0.95)) %>% rename(b_inf=X2.5.., b_sup= X97.5..)

tot2 <- data.frame(estim_coef = sumreg2$coefficients[ , 1], inf = conf2$b_inf, 
                  sup = conf2$b_sup, p_value = sumreg2$coefficients[ , 4]) %>% 
  mutate(sign = if_else(p_value < 10^-3, "***", if_else(p_value < 0.01, "**", if_else(p_value < 0.05, "*",
                                                       if_else(p_value < 0.1,".",""))))) %>%
  mutate(variable = c("intercept", "YOUNG", "WOMAN", "MARRIED", "EDUC.LEVEL_1","EDUC.LEVEL_2", "IMMIGRANT", "SELF.EMP"), .before = 1) %>%
  filter(variable != "intercept") %>%
  mutate(variable = reorder(variable, estim_coef, FUN = median))


p11 <- tot2 %>% ggplot()
p11 <- p11 + geom_point(aes(x = variable, y = estim_coef), size = 2, col = "darkblue") + 
  geom_text(aes(x = variable, y = estim_coef, label=sign), nudge_x = .2, nudge_y = 0) + 
  geom_errorbar(aes(x = variable, y = estim_coef, ymin = inf, ymax = sup), col = "darkblue", width=.2) + 
  theme_economist_white() + 
  geom_hline(yintercept = 0, col="red") + 
  scale_x_discrete(name = "") + scale_y_continuous(name="Logit estimates") +
  theme(axis.text.x = element_text(size = 12, angle=60, hjust=1, vjust=1),
        axis.text.y = element_text(size = 12)) + 
  labs(#title = "Les déterminants individuels de la probabilité d'être au chômage au Quebec", #french version
       #title = "Individual factors influencing unemployment status in Quebec",
       caption = paste0("(***): p-value < 0.001; (**): p-value < 0.01; (*): p-value < 0.05; (.): p-value < 0.1 \n", 
                        "N=", sumreg2$df[2]+sumreg2$df[3], "; df=", sumreg2$df[2], 
                        "; AIC=", round(sumreg2$aic), 
                        "\n \n ©FRPDJ, Source: StatCan_EPA-04/22"))
p11

```


```{r reg2_tab}
tot2 <- tot2 %>% mutate(odds = exp(estim_coef))

# Tableau de l'ensemble des résultats de la régression 
kable(tot2[,], caption = "Impact des variables sur la probabilité d'être au chômage", "simple")
#tot2 %>% regulartable() %>% autofit() %>% set_caption("Impact des variables sur la probabilité d'être au chômage") #for fitting PDF doc
```

### Décomposition de l'écart de probabilité de chômage

```{r diff_carac}
#Decomposition de l'écart (natif - immigrant) de prob chomage (methode Fairlie)

# 1- Vérification des différences de caractéristiques des natifs (A) vs les immigrants (B)
X.B <- model.matrix(~ ISUNEMP + YOUNG + WOMAN + MARRIED + EDUC.LEVEL + SELF.EMP, data = baseQC[baseQC$IMMIGRANT == "1",])
X.A <- model.matrix(~ ISUNEMP + YOUNG + WOMAN + MARRIED + EDUC.LEVEL + SELF.EMP, data = baseQC[baseQC$IMMIGRANT == "0",])

prop.A <- apply(X.A, 2, mean)
prop.B <- apply(X.B, 2, mean)
ecartAB <- prop.A - prop.B        #ecart de caracteristiques entre les groupes (natifs - immigrants)

tot3 <- as_tibble(cbind(prop.A, prop.B, ecartAB))
tot3 <- tot3 %>% mutate(variable=c("INTERCEPT","ISUNEMP","YOUNG","WOMAN","MARRIED","EDUC.LEVEL_1","EDUC.LEVEL_2", "SELF.EMP"), .before=1)

# Tableau de l'ensemble des résultats de la régression 
kable(tot3[-1,], caption = "Différences de caractéristiques entre natifs (A) et immigrants (B)", "simple")
#tot3[-1,] %>% regulartable() %>% autofit() %>% set_caption("Différences de caractéristiques entre natifs (A) et immigrants (B)") #for fitting PDF doc
```

```{r ecart_decomp2}
# 2- Regression logit dans le groupe des natifs (groupe A)
reg4 <- glm(ISUNEMP ~ YOUNG + WOMAN + MARRIED + EDUC.LEVEL + SELF.EMP, family = binomial(link = "logit"),
            data=baseQC[baseQC$IMMIGRANT == "0",])

# 3- On predit les probabilités a partir des estimateurs des natifs (groupe A)
baseQC$pA <- predict(reg4, baseQC, type = 'response')

prop.cB <- mean(baseQC$pA[baseQC$IMMIGRANT == "1"], na.rm = TRUE)      #probabilité que les immigrants soient 
                                  #au chômage si leurs caractéristiques sont valorisées comme celles des natifs

expl <- tot3$prop.A[2] - prop.cB #Ecart expliqué
inexpl <- prop.cB - tot3$prop.B[2] #Ecart inexpliqué

# Construction du tableau de résultats
tot4 <- data.frame(gap_type=c("Observed", "Expected", "Unexplained"), value=c(ecartAB[2], expl, inexpl))

# Graphique des résultats
p12 <- tot4 %>% ggplot(aes(gap_type, value, fill = c("col1", "col2", "col3"))) + 
    geom_col(width = .95, position = "dodge") + 
    scale_fill_manual(values = c("col1"="#CC79A7","col2"="#009E73","col3"="#D55E00")) + 
    scale_x_discrete(name = "Wage Gap", limits=c("Unexplained", "Observed", "Expected")) +
    ylab("") +
    theme_fivethirtyeight() +
    theme(axis.text = element_text(size = 11), legend.position = "none", aspect.ratio = .4, 
          panel.background =element_rect(fill = "white"), plot.background = element_rect(fill = "white")) + 
    coord_flip() +
    labs(#title = "Décomposition de l'écart de probabilité de chômage au Québec", #french version
         #subtitle = "\n Natifs (A) vs immigrants (B) \n", #french version
         title = "Unemployment rate in Quebec", 
         subtitle = 'Decomposing the gap between Canadian born citizens (A) and Immigrants (B)', 
         caption = "Method: Blinder-Oaxaca \n \n ©FRPDJ, Source: StatCan_EPA-04/22")
p12

# Tableau détaillé du résultat de la décomposition de l'écart de probabilité de chômage
kable(tot4, caption = "The unemployment rate gap: Canadian born (A) vs Immigrant (B)", "simple")
#tot4 %>% flextable() %>% set_caption("The unemployment rate gap: Canadian born (A) vs Immigrant (B)") #for fitting PDF

```

```{r reg2}
tot5 <- cbind(tot3[-c(1:2),], estim_coef=tot2[-6,]$estim_coef, p_value=tot2[-6,]$p_value, 
              sign=tot2[-6,]$sign)

# Tableau de l'ensemble des résultats de la régression 
kable(tot5[,], caption = "Influence des caractéristiques individuelles (natifs(A) vs immigrants(B)) sur les probabilités de chômage", "simple")
#tot5 %>% regulartable() %>% autofit() %>% set_caption("Influence des caractéristiques individuelles (natifs(A) vs immigrants(B)) sur les probabilités de chômage") #for fitting PDF doc
```

### Comparaison entre les provinces

```{r reg_oaxaca_all}
#discrimination salariale
base.paid <- db %>% filter(ISPAID == 1)
base.paid$T.IMMIG <- with(base.paid, IMMIGRANT == 1)    #Variables de type 'logical'

baseBC.paid <- base.paid %>% filter(PROV==59)
baseMB.paid <- base.paid %>% filter(PROV==46)
baseON.paid <- base.paid %>% filter(PROV==35)

resultsBC <- oaxaca(formula = SAL ~ YOUNG + WOMAN + MARRIED + EDUC.LEVEL + 
                    OCCUP.SEC + PART.TIME + YRS.TENURE + SYNDIC + LARGFIRM | T.IMMIG, 
                  data = baseBC.paid, R = 100)
resultsMB <- oaxaca(formula = SAL ~ YOUNG + WOMAN + MARRIED + EDUC.LEVEL + 
                    OCCUP.SEC + PART.TIME + YRS.TENURE + SYNDIC + LARGFIRM | T.IMMIG, 
                  data = baseMB.paid, R = 100)
resultsON <- oaxaca(formula = SAL ~ YOUNG + WOMAN + MARRIED + EDUC.LEVEL + 
                    OCCUP.SEC + PART.TIME + YRS.TENURE + SYNDIC + LARGFIRM | T.IMMIG, 
                  data = baseON.paid, R = 100)


#discrimination dans l'accès emploi
baseBC <- db %>% filter(PROV==59)
baseMB <- db %>% filter(PROV==46)
baseON <- db %>% filter(PROV==35)

# 1- Caractéristiques des natifs (groupe A) vs les immigrants (groupe B)
X.B_BC <- model.matrix(~ ISUNEMP + YOUNG + WOMAN + MARRIED + EDUC.LEVEL, data = baseBC[baseBC$IMMIGRANT == "1",])
X.A_BC <- model.matrix(~ ISUNEMP + YOUNG + WOMAN + MARRIED + EDUC.LEVEL, data = baseBC[baseBC$IMMIGRANT == "0",])

X.B_MB <- model.matrix(~ ISUNEMP + YOUNG + WOMAN + MARRIED + EDUC.LEVEL, data = baseMB[baseMB$IMMIGRANT == "1",])
X.A_MB <- model.matrix(~ ISUNEMP + YOUNG + WOMAN + MARRIED + EDUC.LEVEL, data = baseMB[baseMB$IMMIGRANT == "0",])

X.B_ON <- model.matrix(~ ISUNEMP + YOUNG + WOMAN + MARRIED + EDUC.LEVEL, data = baseON[baseON$IMMIGRANT == "1",])
X.A_ON <- model.matrix(~ ISUNEMP + YOUNG + WOMAN + MARRIED + EDUC.LEVEL, data = baseON[baseON$IMMIGRANT == "0",])

prop.A_BC <- apply(X.A_BC, 2, mean)
prop.B_BC <- apply(X.B_BC, 2, mean)
ecartAB_BC <- prop.A_BC - prop.B_BC        #ecart de caracteristiques entre les groupes (natifs - immigrants)

prop.A_MB <- apply(X.A_MB, 2, mean)
prop.B_MB <- apply(X.B_MB, 2, mean)
ecartAB_MB <- prop.A_MB - prop.B_MB  

prop.A_ON <- apply(X.A_ON, 2, mean)
prop.B_ON <- apply(X.B_ON, 2, mean)
ecartAB_ON <- prop.A_ON - prop.B_ON  

#round(cbind(prop.A, prop.B, ecartAB), 3)

# Regression logit dans les groupes des natifs (groupe A) des differentes provinces
reg5 <- glm(ISUNEMP ~ YOUNG + WOMAN + MARRIED + EDUC.LEVEL + SELF.EMP, family = binomial(link = "logit"),
            data=baseBC[baseBC$IMMIGRANT == "0",])
reg6 <- glm(ISUNEMP ~ YOUNG + WOMAN + MARRIED + EDUC.LEVEL + SELF.EMP, family = binomial(link = "logit"),
            data=baseMB[baseMB$IMMIGRANT == "0",])
reg7 <- glm(ISUNEMP ~ YOUNG + WOMAN + MARRIED + EDUC.LEVEL + SELF.EMP, family = binomial(link = "logit"),
            data=baseON[baseON$IMMIGRANT == "0",])

# Pour chaque province, on prédit les probabilités à partir des estimateurs des natifs (groupe A)
baseBC$pA <- predict(reg5, baseBC, type = 'response')
baseMB$pA <- predict(reg6, baseMB, type = 'response')
baseON$pA <- predict(reg7, baseON, type = 'response')

# Probabilités que les immigrants soient en chômage long si leurs caractéristiques sont valorisées comme celles des natifs, dans les différentes provinces
prop.cB_BC <- mean(baseBC$pA[baseBC$IMMIGRANT == "1"], na.rm = TRUE)
prop.cB_MB <- mean(baseMB$pA[baseMB$IMMIGRANT == "1"], na.rm = TRUE)
prop.cB_ON <- mean(baseON$pA[baseON$IMMIGRANT == "1"], na.rm = TRUE)

#Ecart de proba de chômage long expliqué par les différences de caractéristiques
#expl <- prop.A[2] - prop.cB 
expl_BC <- prop.A_BC[2] - prop.cB_BC
expl_MB <- prop.A_MB[2] - prop.cB_MB
expl_ON <- prop.A_ON[2] - prop.cB_ON

#Ecart de proba de chômage long inexpliqué par les modèles
#inexpl <- prop.cB - prop.B[2] #Ecart inexpliqué
inexpl_BC <- prop.cB_BC - prop.B_BC[2]
inexpl_MB <- prop.cB_MB - prop.B_MB[2]
inexpl_ON <- prop.cB_ON - prop.B_ON[2]


tab_all <- data.frame(PROV = c("QC","BC","MB","ON"), 
                      UNEXP_SAL = c(results$twofold$overall[2,4], resultsBC$twofold$overall[2,4],
                                resultsMB$twofold$overall[2,4], resultsON$twofold$overall[2,4]),
                      UNEXP_pCHOM = c(inexpl, inexpl_BC,inexpl_MB, inexpl_ON) )

# Graphs
p13 <- tab_all %>% ggplot(aes(UNEXP_pCHOM, UNEXP_SAL, label=PROV)) + geom_point(size=4, aes(col=PROV)) +
  ggrepel::geom_text_repel(aes(col=PROV)) +
  geom_vline(xintercept = 0) + geom_hline(yintercept = 0) + 
  scale_x_continuous(limits = c(-0.025, 0.025)) + 
  scale_y_continuous(limits = c(0, 6)) + 
  theme_economist_white() + 
  theme(legend.position = "none", axis.text = element_text(size = 12), legend.text =  element_text(size = 12))+
  labs(title = "Labor market discrimination toward immigrants in Canada", 
       subtitle="\nComparing Quebec to other Provinces\n", 
       caption = "©FRPDJ, Source:StatCan-04/2022") + geom_mark_circle(aes(filter=PROV!=c("MB","ON")),
                                                                               fill="lightblue")
p13

# Tableau des résultats
kable(tab_all, caption = "Discrimination entre natifs et immigrants sur le marché du travail au Canada : comparaison entre provinces", "simple")
#tab_all %>% regulartable() %>% autofit() %>% set_caption("Discrimination entre natifs et immigrants sur le marché du travail au Canada : comparaison entre provinces") #for fitting PDF doc
```